【裁判字號】    98,訴,1323
【裁判日期】    980731
【裁判案由】    侵權行為損害賠償
【裁判全文】
臺灣板橋地方法院民事判決              98年度訴字第1323號
原      告  乙○○
訴訟代理人  李永裕律師
被      告  龍形企業股份有限公司
                      樓
法定代理人  甲○○
被      告  丙○○
上列當事人間請求侵權行為損害賠償事件，經本院刑事庭移送前
來（附民案號：97年度交附民字第290號；刑事案號：97年度交
訴字第143號），本院於民國九十八年七月十七日言詞辯論終結
，判決如下：
    主  文
被告應連帶給付原告新臺幣柒拾伍萬零貳佰捌拾陸元，及自民國
九十八年六月二十三日起算至清償日止，按週年利率百分之五計
算之利息。
原告其餘之訴駁回。
訴訟費用由被告連帶負擔十分之一，餘由原告負擔。
本判決第一項於原告以新臺幣貳拾伍萬元供擔保後，得假執行。
原告其餘假執行之聲請駁回。
    事實及理由
壹、程序方面：
    被告未於言詞辯論期日到場，亦未提出書狀作任何聲明或陳
    述，核無民事訴訟法第386條所列各款情形，應依原告之聲
    請，由其一造辯論而為判決，合先敘明。
貳、實體方面：
一、原告主張：被告丙○○係被告龍形企業股份有限公司（下稱
    龍形公司）所聘僱之司機，平日以駕駛大貨車為業，係從事
    駕駛業務之人，其於民國96年1 月15日晚間8 時4 分許，駕
    駛車牌號碼892-QB號攪拌式大貨車，沿臺北縣五股鄉○○路
    由北往南方向行駛，行經臺北縣五股鄉○○路4 段45號前，
    理應注意兩車併行之間隔，並隨時採取必要之安全措施，而
    依當時情況，天候晴，夜間有照明，路面鋪設柏油、乾燥而
    無缺陷，且無障礙物，視距良好，並無不能注意之情事，竟
    疏未與右側車輛保持適當之行車安全間隔，致其所駕駛大貨
    車之右前輪及車身右側防護桿外側下方等部，與同向由訴外
    人即原告之子邱冠程所騎乘之車牌號碼NV2-953 號重型機車
    左側車身發生擦撞，適因丙○○駕駛大貨車向左偏駛，致邱
    冠程因而隨力之方向倒在外側車道上，頭部旋遭大貨車右後
    雙軸複輪之前軸外側輪胎碾壓，致顱骨破裂而當場死亡。爰
    依民法第184 條第1 項前段、第188 條第1 項、第191 條之
    2 、第192 條第1 、2 項、第194 條侵權行為之法律關係請
    求被告連帶賠償殯葬費新臺幣（下同）830,104 元、扶養費
    2,146,244 元、精神慰撫金300 萬元等語，並聲明：(一)被告
    應連帶給付原告5,976,348 元，及自98年6 月23日起至清償
    日止按週年利率5%計算之利息；(二)原告願供擔保請准宣告假
    執行。
二、被告未於言詞辯論期日到場，亦未提出書狀作何聲明或陳述
    。
三、原告前開主張被告丙○○為被告龍形公司所聘僱之司機，丙
    ○○於為龍形公司執行載運預拌混凝土職務時，因過失不法
    致邱冠程死亡之事實，有龍形公司96年1 月15日NO.0000000
    0 號預拌混凝土送貨單、交通部台灣區國道新建工程局96年
    1 月15日水泥噴凝土拌合料出廠單、道路交通事故現場圖、
    道路交通事故調查報告表(一)、(二)、車牌號碼892-QB號攪拌式
    大貨車行車紀錄器各1 份、事故現場相片36張、臺灣板橋地
    方法院檢察署相驗屍體證明書、法醫驗斷書及相驗相片20張
    、中央警察大學97年8 月11日校鑑科字第0960005159號鑑定
    意見書附於刑事偵查卷可稽（見臺灣板橋地方法院檢察署96
    年度相字第114 號偵查卷第21 頁 至第44頁、第47頁、第50
    頁、第57頁至第63頁、第130 頁至第139 頁、97年度偵字第
    13012 偵查卷第16頁至第49頁），復經被告丙○○於本院刑
    事庭審理時坦承不諱，有上開偵查卷影卷、本院97年度交訴
    字第143 號刑事卷影卷可佐，堪信為真實。且被告等已於相
    當時期受合法通知，而於言詞辯論期日不到場，亦未提出準
    備書狀爭執，依民事訴訟法第280 條第3 項準用同條第1 項
    之規定，應視同自認原告主張之前開事實。
四、按因故意或過失，不法侵害他人之權利者，負損害賠償責任
    ；受僱人因執行職務，不法侵害他人之權利者，由僱用人與
    行為人連帶負損害賠償責任；不法侵害他人致死者，對於支
    出醫療及增加生活上需要之費用或殯葬費之人，亦應負損害
    賠償責任；被害人對於第三人負有法定扶養義務者，加害人
    對於該第三人亦應負損害賠償責任；不法侵害他人致死者，
    被害人之父、母、子、女及配偶，雖非財產上之損害，亦得
    請求賠償相當之金額，民法第184 條第1 項前段、第188 條
    第1 項前段、第192 條第1 項、第2 項及第194 條定有明文
    。本件被告丙○○既為龍形公司之受僱人，且於執行職務中
    因過失不法侵害邱冠程致死，揆諸前揭規定，丙○○及龍形
    公司即應連帶對被害人負損害賠償責任。茲就原告請求之金
    額分別審認如下：
  (一)殯葬費部分：原告主張其因邱冠程死亡，計支出殯葬費用83
    0,104 元，並提出龍巖人本服務股份有限公司喪葬服務證明
    單、臺北縣原住民禮儀勞動合作社收據、臺北縣立殯儀館收
    據、骨灰室買賣契約書、龍巖人本服務股份有限公司統一發
    票等件影本各1 紙以資為證（見本院附民字卷第8 頁至第12
    頁），且被告等已於相當時期受合法通知，而於言詞辯論期
    日不到場，亦未提出準備書狀為爭執，是原告此部分主張，
    堪信為真實。
  (二)扶養費部分：按直系血親相互間，互負扶養義務；負扶養義
    務有數人時，直系血親卑親屬為第一順序扶養義務人；負扶
    養義務者有數人，而其親等同一時，應各依其經濟能力分擔
    義務；而扶養之程度，應按受扶養權利者之需要，與負扶養
    義務者之經濟能力及身分定之，民法第1114條、第1115條第
    1 項第1 款、第3 項及第1119條規定甚明。又父母與子女間
    之扶養義務，固屬生活保持義務，惟依民法第1117條第1 項
    、第2 項之規定，直系血親尊親屬受扶養者，其受扶養權利
    ，雖不以無謀生能力為必要，但仍須受「不能維持生活」之
    限制。原告主張其係48年10月26日生，為被害人邱冠程之母
    親，其於本件事故發生時為47歲，對照94年臺閩地區簡易生
    命表計算女性平均餘命，尚有35.57 年（約427 個月）；其
    子邱冠程則係73年8 月10日生，於本件事故發生時已成年而
    有扶養能力，訴外人邱凡榮、邱妍伶為原告之長男及次女，
    於本件事故發生時亦已成年而有扶養能力，是依行政院主計
    處95年度平均每人每年民間最終消費支出金額315,371 元計
    算原告可請求被告連帶給付之扶養金額，扣除中間利息後為
    2,146,244 元等語，並提出戶籍謄本、94年臺閩地區簡易生
    命表（女性）、行政院主計處主要指標之平均每人民間最終
    消費支出表各1 份為其主要論據。然查，本件事故發生於96
    年間，而關於原告平均餘命之計算，原告於本件98年7 月17
    日言詞辯論期日已變更為請求依96年臺閩地區簡易生命表（
    女性）計算（見本院訴字卷第32頁反面）；其次，所謂「民
    間最終消費支出（Private Final Consumption Expenditur
    e）」是指本國家庭最終消費支出與民間非營利機構最終消
    費支出之合計，並非單指本國家庭最終消費支出，故其數額
    明顯高於行政院主計處所公布之台灣地區平均每人每月消費
    支出金額。且台灣各地區消費水平不盡相同，是受扶養人所
    需扶養之程度亦隨其所居住生活之地區而有差異，而原告所
    主張之上開95年度平均每人每年民間最終消費支出金額315,
    371 元，並未區分不同地區而為統計，自難認得作為衡量扶
    養權利人受扶養程度之適當標準。因之，本件應以行政院主
    計處所公布之96年度台北縣平均每人月消費支出17,987元，
    為計算原告此部分損害之計算標準，始為適當。再查原告之
    成年子女，除被害人邱冠程外，另有長男邱凡榮、長女邱妍
    禎、次女邱妍伶，是包含被害人邱冠程在內，原告之扶養義
    務人應為4 人。準此，邱冠程為原告之子，於本件事故發生
    時既已成年而有扶養能力；而原告原於錦鈜企業股份有限公
    司擔任作業員，每月薪資21,900元，惟已於96 年7月16日離
    職，離職迄今均無工作，業經原告陳明在卷，並有原告之勞
    工保險被保險人投保資料表1 紙在卷可參（見本院卷第13-1
    頁、第32頁），信屬真實；因之，原告於96年7 月16日之前
    ，每月仍有高於基本工資之薪資收入21,900元，應無不能維
    持生活之情事。而自96年7 月17日起，原告既已喪失工作而
    失去經濟來源，堪認其如不受扶養將不能維持生活，依法有
    應受扶養之權利。其次，原告係48年10月26日生，有其戶籍
    謄本在卷可稽，於本件事故發生時為47歲，對照96年臺閩地
    區簡易生命表計算47歲女性平均之餘命為38.19 年；而被害
    人邱冠程係73年8 月10日生，亦有其年籍資料在卷可證，於
    本件事故發生時已成年而有扶養能力，訴外人邱妍禎、邱凡
    榮、邱妍伶則分別為原告之長女、長男及次女，於本件事故
    發生時亦均已成年而有扶養能力；是依96年度台北縣平均每
    人月消費支出金額17,987元計算原告所受扶養之程度應為每
    年215,844 元（17,987元×12月＝215,844） 。因之，原告
    此部分之損害扣除中間利息後，應為1,170,467 元【年別5%
    複式霍夫曼計算法；第一年不扣除中間利息，其計算式為：
    [21,5844×21 .000 00000 （此為應受扶養38年之霍夫曼係
    數）+21,5844×0.19×（21.00000000-00.00000000）]÷4
    （扶養義務人數）=1,170,467（小數點以下四捨五入）】，
    是原告此部分主張之損害逾1,170,467 元部分，即屬無據。
  (三)慰撫金部分：按慰撫金之多寡，應斟酌雙方之身分、地位、
    資力與加害之程度及其他各種情形核定相當之數額，其金額
    是否相當，自應依實際加害情形與被害人所受之痛苦及雙方
    之身分、地位、經濟狀況等關係決定之。復按受僱人因執行
    職務，不法侵害他人致死者，被害人之父、母、子、女及配
    偶受有非財產上之損害，依民法第194 條及第188 條第1 項
    規定，請求受僱人及其僱用人連帶賠償相當金額之慰撫金時
    ，法院對於慰撫金之量定，應斟酌該受僱人及應負連帶賠償
    責任之僱用人，並被害人暨其父、母、子、女及配偶之身分
    、地位及經濟狀況等關係定之，不得僅以被害人與實施侵權
    行為之受僱人之資力為衡量之標準，有最高法院76年台上字
    第1098號判例意旨可資參照。本件原告主張其身為人母，懷
    胎十月辛苦養育邱冠程，終於盼得其完成學業而入伍服役，
    原本冀望其退伍後成家立業，原告得以安享晚年而了無遺憾
    ，詎料邱冠程竟遭被告丙○○駕駛之大貨車碾壓，當場即因
    頭部受到撞擊而致腦漿濺出。原告得知後實難接受此一噩耗
    ，於相驗時目睹邱冠程死亡慘狀更是哀痛欲絕，白髮人送黑
    髮人，悲痛逾恆，每每暗夜思子不免悲從中來久久不能平復
    等語。經查，原告之配偶邱松泉於85年9 月3 日死亡，此有
    卷附戶籍謄本可憑（見本院附民卷第13頁）。次查，原告目
    前並無工作收入，尚有財產價值總額約1 百餘萬元之不動產
    ；被告丙○○目前則任職於嘉洲科技股份有限公司，月薪約
    4 萬餘元，並有價值約80餘萬元之不動產；被告龍形公司資
    本總額則為8,000 萬元，此有原告及被告丙○○勞工保險被
    保險人投保資料表、稅務電子閘門財產所得調件明細表、及
    龍形公司變更登記表影本等件在卷足徵（見本院訴字卷第13
    至19頁、第24至27頁）。是本院審酌上開兩造之身分、地位
    、資力，及被告侵害程度等一切情狀，認原告請求精神慰撫
    金300 萬元尚屬過高，應予核減為250 萬元，始稱允適。
  (四)綜上，原告本件共計受有4,500,571 元之損害（計算式：83
    0,104 元+1,170,467元+2,500,000元=4,500,571元）。
五、被害人就本件車禍亦與有二分之一之過失責任，應減輕被告
    二分之一之過失責任：
  (一)按損害之發生或擴大，被害人與有過失者，法院得減輕賠償
    金額，或免除之，民法第217 條第1 項定有明文。又因侵權
    行為而生之損害賠償，祇須具備民法第217 條所定之要件，
    即有過失相抵法則之適用，不因被害人死亡而受影響，亦有
    最高法院72年度台上字第3895號裁判要旨可資參照。
  (二)次按汽車行駛時，駕駛人應注意車前狀況，並隨時採取必要
    之安全措施。又道路交通安全規則第94條第1 、3 項規定：
    「汽車在同一車道行駛時，除擬超越前車外，後車與前車之
    間應保持隨時可以煞停之距離。」、「汽車行駛時，駕駛人
    應注意車前狀況及兩車併行之間隔，並隨時採取必要之安全
    措施。」上開規定所稱之「汽車」，依道路交通安全規則第
    2 條第1項 第1 款規定，指在道路上不依軌道或電力架線而
    以原動機行駛之車輛（包括機器腳踏車）。查本件車禍之肇
    事原因，經檢察官囑託中央警察大學鑑定結果，係因被告丙
    ○○所駕駛之自用大貨車由北往南行駛於台北縣五股鄉○○
    路○ 段，被害人邱冠程騎乘機車行駛於其右前方，當行駛至
    成泰路4 段45號前時，丙○○所駕駛之自用大貨車右側車身
    於外側車道與路肩附近範圍行駛，在與邱冠程駕駛之機車幾
    乎併行時，二車互未保持半公尺以上之行車安全間隔，致丙
    ○○所駕駛之自用大貨車右前輪與車身右側防護桿外側下方
    等部位，與邱冠程所駕駛之機車左側接觸擦撞，丙○○所駕
    駛之自用大貨車並向左駛回外側車道時，導致邱冠程隨力之
    方向倒於外側車道上，邱冠程之頭部遭丙○○所駕駛之自用
    大貨車右側雙軸複輪之外側輪胎輾壓致死，是兩車互未保持
    行車之安全間隔，同為本件事故之肇事原因，有中央警察大
    學校鑑科字第0960005159 號 鑑定書附於台灣板橋地方法院
    檢察署97年度偵字第13012 號偵查卷可稽。是被害人就本件
    損害之發生與有過失，應堪認定。是本院審酌被害人與被告
    丙○○前開過失程度，認應減免被告50% 之過失責任。則被
    告應連帶賠償原告之金額，依上開比例折算後，應為2,250,
    286 元（4,500,571 元×50%=2,250,286 元；元以下四捨五
    入）。
六、末按，保險人依本法規定給付之保險金，視為加害人或被保
    險人損害賠償金額之一部分，被保險人受賠償請求時，得扣
    除之，為強制汽車責任保險法第32條定所明定。本件原告業
    因本件事故受領汽車強制責任險保險金150 萬元，業經原告
    於刑事庭陳明在卷（見本院交附民字卷第39頁），並有新光
    產物保險股份有限公司出險資料查詢單影本附卷可稽，則依
    前揭規定，被告所應賠償之數額即應扣除原告已受領之前揭
    保險金，故原告得請求被告賠償之數額為750,286 元（計算
    式：2,250,286 元-1,500,000元=750,286元）。
七、綜上所述，原告依侵權行為之法律關係請求被告連帶賠償75
    0,286 元，及自起訴狀繕本送達被告後之98年6 月23日起至
    清償日止，按週年利率5%計算之利息，為有理由，應予准許
    ；逾此範圍之請求為無理由，應予駁回。
八、原告陳明願供擔保聲請宣告假執行，關於其勝訴之部分，核
    無不合，爰酌定相當之擔保金額，予以准許；至其敗訴部分
    ，假執行之聲請失所附麗，應予駁回。
結論：本件原告之訴為一部有理由、一部無理由，依民事訴訟法
第385 條第1 項前段、第79條、第85第2 項、第390 條第2 項，
判決如主文。
中    華    民    國    98    年    7     月    31    日
                  民事第一庭    法  官  黃信樺
以上正本係照原本作成
如對本判決上訴，須於判決送達後20日內向本院提出上訴狀
中    華    民    國    98    年    7     月    31    日
                                書記官  李佳靜


司法院資訊處製作；財團法人民間司法改革基金會備份。
